臺灣嘉義地方法院刑事判決　　　　　　　95年度選訴字第22號
公　訴　人　臺灣嘉義地方法院檢察署檢察官
被　　　告　戊○○
被　　　告　丁○○○
上二人共同
選任辯護人　張麗雪律師
被　　　告　壬○○○
指定辯護人　本院公設辯護人辛○○
被　　　告　庚○○
上列被告因違反公職人員選舉罷免法案件，經檢察官提起公訴（
95年度選偵字第41號），本院判決如下：
    主  文
戊○○共同連續對於有投票權之人，交付賄賂，而約其投票權為
一定之行使，處有期徒刑壹年拾月，褫奪公權肆年，未扣案用以
行求期約之賄賂新臺幣伍佰元及預備交付之賄賂新臺幣貳仟元（
其中新臺幣貳仟元應與丁○○○連帶；新臺幣壹仟伍佰元應與丁○○○及壬○○○連帶），均沒收之。
丁○○○共同連續對於有投票權之人，交付賄賂，而約其投票權
為一定之行使，處有期徒刑壹年，褫奪公權貳年，未扣案預備交
付之賄賂新臺幣貳仟元（其中新臺幣貳仟元應與戊○○連帶、新
臺幣壹仟伍佰元應與戊○○、壬○○○連帶），沒收之；又有投
票權人收受賄賂，而許以其投票權為一定之行使，處有期徒刑
月，褫奪公權貳年，未扣案收受之賄賂新臺幣伍佰元沒收。應
執行有期徒刑壹年貳月，褫奪公權貳年，未扣案預備交付之賄賂
新臺幣貳仟元（其中新臺幣貳仟元應與戊○○連帶、新臺幣壹仟
伍佰元應與戊○○、壬○○○連帶）及收受之賄賂新臺幣伍佰元
，均沒收。
壬○○○共同對於有投票權之人，交付賄賂，而約其投票權為一
定之行使，處有期徒刑拾月，褫奪公權貳年，未扣案預備交付之
賄賂新臺幣壹仟伍佰元應與戊○○、丁○○○連帶沒收之；又有
投票權人收受賄賂，而許以其投票權為一定之行使，處有期徒刑
月，褫奪公權貳年，未扣案收受之賄賂新臺幣伍佰元沒收。應
執行有期徒刑壹年，褫奪公權貳年，未扣案預備交付之賄賂新臺
幣壹仟伍佰元應與戊○○、丁○○○連帶及收受之賄賂新臺幣伍
佰元，均沒收。
庚○○有投票權人收受賄賂，而許以其投票權為一定之行使，處
有期徒刑月，如易科罰金，以銀元佰元即新臺幣玖佰元折算
壹日，褫奪公權壹年，收受之賄賂新臺幣伍佰元沒收。
    事  實
一、戊○○係嘉義縣民雄鄉第十八屆鄉民代表選舉第二選區候選
    人周榮茂之支持者，為使不知情之周榮茂當選，竟基於對有
    投票權人行求、交付賄賂，而約其投票權為一定行使之概括
    犯意，先於民國九十五年六月十日選舉投票日前之某日下午
    某時許，至投票權人己○○位於嘉義縣民雄鄉松山村立全新
    村二十一號住處前土地公廟，欲以新臺幣（下同）五百元，
    行求己○○投票支持周榮茂，惟遭己○○拒絕；續於同年六
    月九日下午某時許，前往同村一三二號之投票權人丁○○○
    住處，交付四千元予丁○○○，以每票五百元之代價，行求
    丁○○○及其夫丙○投票予周榮茂，並囑丁○○○將其中三
    千元轉交予投票權人壬○○○及庚○○，丁○○○允諾而收
    受，但未將五百元交付丙○，此部分僅止於預備階段。丁○○○即與戊○○基於對有投票權人交付賄賂，而約其投票權
    為一定行使之概括犯意聯絡，於同日稍後，由丁○○○在同
    址交付賄賂三千元予壬○○○，行求壬○○○及投票權人其
    夫龔金能、兒子龔紋慰及女兒龔湘硯共四人投票予周榮茂，
    並囑壬○○○將其中一千元交予投票權人庚○○及其孫女盛
    琬玲，壬○○○允諾而收受，但未告知龔金能、龔紋慰及龔
    湘硯，且未交付該一千五百元，此部分僅止於預備階段。嗣
    壬○○○遂與戊○○、丁○○○基於對有投票權人交付賄賂
    ，而約其投票權為一定行使之犯意聯絡，於同日晚間，前往
    同村九十一號投票權人庚○○住處，行求庚○○及其孫女盛
    琬玲投票予周榮茂，獲庚○○允諾而收受一千元，然因壬○○○及庚○○不知盛琬玲並未設籍該址，無投票權，且庚○○亦未告知盛琬玲，且未交付該五百元。後經法務部調查局
    嘉義縣調查站經檢舉而查獲，丁○○○、壬○○○、庚○○
    則於偵查中自白上情。
二、案經法務部調查局嘉義縣調查站報告臺灣嘉義地方法院檢察
    官偵查起訴。
    理  由
壹、程序事項
一、證據能力部分
(一)按被告以外之人於審判外之言詞或書面陳述，除法律有規定
    者外，不得作為證據，刑事訴訟法第一百五十九條第一項定
    有明文。傳聞證據除法律所規定之例外，其不能採為證據之
    原因即在於證人於審判外之陳述並未經具結程序以擔保其陳
    述之可信度，或亦無法以詰問方式發現證人可能之知覺、記
    憶、表達之瑕疵及證人之真誠性。至於證人審判外之陳述，
    若未經詰問或具結，但在特殊情形下，該證人陳述，依據經
    驗法則，可相信為真實，傳聞法則乃例外承認得為證據。
１、刑事訴訟法第一百五十九條之二規定：「被告以外之人於檢
    察事務官、司法警察官或司法警察調查中所為之陳述，與審
    判中不符時，其先前之陳述具有較可信之特別情況，且為證
    明犯罪事實存否所必要者，得為證據」，證人「先前不一致
    之陳述」，係指先前於審判外陳述之人（證人）現於法院作
    證，且該審判外之陳述與該證人於審判中之證詞相較有不一
    致之情形。又所謂「前後陳述不符」之要件，應就前後階段
    之陳述進行整體判斷，決定是否具有實質性差異之陳述。而
    所謂「較可信之特別情況」之情形，應就前後陳述時之外部
    情況，如時間之間隔、有意識迴避、受不當外力干擾、事後
    串謀、自白或立即反應所知、是否有親友在場及筆錄是否清
    楚明確等，進行比較，以資決定何者外部情況具有可信性。
    若陳述係在特別可信之情況下所為，虛偽陳述之危險性不高
    ，雖係審判外陳述，或未經被告反對詰問，仍得承認其有證
    據能力。本案證人丙○、己○○於法務部調查局嘉義縣調查
    站（以下簡稱調查站）調查員詢問時所為之陳述（見臺灣嘉
    義地方法院檢察署九十五年度選察字第二一七號卷，下稱選
    察卷，第十九至二十一、二十二至二十三頁），與於本院審
    理時所為證述不一致，雖於調查站所為均屬審判外之陳述，
    辯護人皆主張並無證據能力，然查：
(１)證人己○○調查站調查員詢問時，證述上揭犯罪事實，然於
    本院審理時卻更易前詞，復證稱：忘記在調查站說什麼，調
    查員叫伊在筆錄上簽名就簽名，但不識字等語（見本院卷一
    第一五二頁），但衡情其自四十四年起即擔任司機工作，駕
    駛大眾交通工具，理應對於一般生活程度之文字有相當之認
    識，而非毫不識字，況己○○亦證陳：在調查站陳述係老實
    說，並無人叫伊怎樣說，也是照現在這樣問這樣答等語（見
    本院卷一第一五三、一五八、一六二頁），本院審酌其於九
    十五年七月四日下午五時三十五分在調查站調查員詢問內容
    ，係屬證明本件犯罪事實存否所必要之證據，且己○○於本
    院審理時並未證述調查員有何不法取供情事或其有何陳述不
    自由之情，兼衡己○○與被告戊○○亦無恩怨，業據該二人
    表示無訛（見本院卷一第一五五頁），即無誣陷戊○○之動
    機及理由，又本案係他人檢舉，而由調查局進行調查，己○○即因此遭傳喚，其於甫發生後所為陳述內容較審理時當近
    於案發全情，且較無來自被告戊○○同庭在場之壓力，亦較
    無事後串證之情，即其於調查站之證述，客觀上應具較可信
    之特別情況，且亦為證明犯罪事實存否所必要，依上揭規定
    ，其於調查站調查員詢問之陳述自有證據能力。
(２)證人丙○於調查站調查員詢問時，證述上揭犯罪事實，然於
    本院審理時卻證稱：於調查局訊問時頭暈，不知道說什麼，
    一直問，後來就亂說等語（見本院卷一第一四一頁），而復
    經訊問其情是否飲酒所致，又證述：平時喝酒係養生，喝酒
    後隔天睡醒就正常等語（見本院卷第一四六頁），顯見並非
    喝酒而影響其陳述之表達，再觀之九十五年七月四日上午十
    一時六分在調查站調查員詢問之內容，係屬證明本件犯罪事
    實存否所必要之證據，丙○亦於本院審理時證稱：調查員並
    無打伊，只說是怎樣就說出來等語（見本院卷一第一五０頁
    ），是其陳述並無遭不法取供情事，而欠缺任意性，又因該
    時距離案發時間較近，記憶較深刻清晰，表達較為明確，且
    丙○亦陳稱：因知丁○○○買票收受賄款，誤觸法網，並未
    向司法機關檢舉等語（見選察卷第二十一頁），即非為檢舉
    獎金而證述上情，其既與丁○○○係夫妻，衡情並無虛偽陳
    述，故意誇飾案發情節，設詞誣陷丁○○○之動機及必要，
    且較無來自被告丁○○○等人同庭在場之壓力，或事後出於
    息事寧人、串證，以致故意迴護被告之情，本院認丙○於調
    查員詢問之證述，客觀上應具較可信之特別情況，且為證明
    本案犯罪事實存否所必要，依上揭規定，其於調查站調查員
    詢問之證言自有證據能力。
(３)公設辯護人主張庚○○於調查站所為之陳述，對被告壬○○○而言，係屬被告以外之人於審判外之陳述，並無證據能力
    等語（見本院卷一第二十六頁），因庚○○於本院審理時翻
    異前詞，以該一千元係壬○○○返還之借款等語置辯，前後
    供述不一致，然衡情庚○○於該次調查站之陳述，係基於被
    告之身分接受訊問，並供出對己不利之收受賄賂買票及其賄
    款來源一節，然於本院審理時以證人身分卻證述：當時不知
    道要說什麼，因為太晚要趕回家等語（見本院卷二第二十一
    頁），然該次調查係於九十五年七月十一日上午十時十五分
    開始製作筆錄，迄於同日下午二時五十五分結束，並非夜間
    ，有何太晚需趕回家之情？再觀之該次調查筆錄，庚○○應
    答並無障礙，復自承：年紀已高，不知收錢係違法，願將收
    受之一千元繳交司法機關等語（見選察卷第二十七頁背面）
    ，又輔以庚○○與其餘被告並無恩怨或債務糾紛，益徵其並
    無虛偽陳述，自陷己罪又構詞誣陷其餘被告之動機及必要，
    且較無來自其餘被告同庭在場之壓力或事後串證之情，本院
    認庚○○於調查員詢問之證述，客觀上應具較可信之特別情
    況，且亦為證明犯罪事實存否所必要，依上揭規定，其於調
    查站所為證言，對其餘被告而言，自有證據能力。
２、次刑事訴訟法第一百五十九條之一第二項明定被告以外之人
    於偵查中向檢察官所為陳述，除顯有不可信之情況者外，得
    為證據，即因檢察官代表國家偵查犯罪、實施公訴，依法其
    有訊問被告、證人及鑑定人之權，證人、鑑定人且須具結，
    而實務運作時，偵查中檢察官向被告以外之人所取得之陳述
    ，原則上均能遵守法律規定，不致違法取供，其可信性極高
    。再者，所謂「顯有不可信之情況」，係被告以外之人向檢
    察官所為之陳述，具備證據容許性之消極要件，法院應審酌
    其陳述時之外部客觀情況有無可信性，以為判斷，並非指陳
    述內容之真實性或信用性而言（最高法院九十五年度臺上字
    第四六二二號判決意旨參照），故應依被告以外之人為陳述
    時，是否出於真意、有無違法取供之情事等客觀上之環境或
    條件而為判斷，就偵查訊問筆錄製作之原因、過程及其功能
    等加以觀察其信用性，據以判斷該傳聞證據是否有顯不可信
    或有特別可信之情況而例外具有證據能力。至被告以外之人
    之陳述有無前後矛盾或與事實不符之情形，應僅屬證明力高
    低之範疇，尚非其陳述是否得為證據之認定依據（最高法院
    九十四年度選上訴字第二號判決意旨參照）。又證人應經具
    結，始得作為合法之證據資料，而具結應於訊問前為之，但
    應否具結有疑義者，得命於訊問後為之，此觀同法第一百八
    十八條亦明。又共同被告雖以被告身分經檢察官訊問，但如
    就其他被告涉案部分，因仍具證人身分，故非不能於訊問後
    ，命其供後具結（最高法院九十五年度臺上字第四一三三號
    判決參照），況證人應具結之立法意旨在於擔保證言係據實
    陳述，即證人證言是否屬合法證據資料，其重點在於是否履
    行具結之法定條件，如業已為「供前或供後具結」，則認為
    已經擔保其證言係據實陳述，堪可認為合法之證據資料，即
    應審酌檢察官訊問之實際情形，非謂供後具結皆無證據能力
    。至於選任辯護人提出：被告之反對詰問權，屬憲法第八條
    第一項規定「非由法院依法定程序不得審問處罰」之正當法
    律程序所保障之基本人權及第十六條所保障之基本訴訟權，
    不容任意剝奪。是得為證據之被告以外之人於偵查中向檢察
    官所為之陳述，實質上應解釋為係指已經被告或其辯護人行
    使反對詰問權者而言，如檢察官於偵查中訊問被告以外之人
    之程序，未予被告或其辯護人行使反對詰問權之機會，除非
    該陳述人因死亡、身心障礙致記憶喪失、無法陳述、滯留國
    外或所在不明等，無法傳喚或傳喚不到或到庭後無正當理由
    拒絕陳述外，均應傳喚該陳述人到庭使被告或其辯護人有行
    使反對詰問權之機會，否則該審判外於偵查中向檢察官所為
    陳述，均不容許作為證據，並以最高法院九十四年度臺上字
    第三七二八號判決意旨為參，然依刑事訴訟法第一百五十九
    之一第二項之規定，對被告以外之人於偵查中向檢察官所為
    之陳述，排除其證據能力之要件，係「顯不可信之情形」，
    而是否具備非顯不可信之要件而具有證據能力，法院應就該
    被告以外之人於審判中及在檢察官面前所為陳述之外部附隨
    環境或條件，比較判斷之，然後於判決理由內明確記載其採
    用在檢察官面前所為陳述之心證理由，亦為上開判決意旨所
    揭示，即非謂若未賦予被告反對詰問之機會，即認證人於偵
    查中具結之證述無證據能力，無寧應判斷未賦予被告反對詰
    問之外在環境及條件下，該證述是否即具有顯不可信之情形
    ，否則若一概認予被告詰問後，該證人之證述始有證據能力
    ，則上開法條即無庸如此規範，其理亦明。本案證人丙○、
    己○○及共同被告丁○○○、壬○○○、庚○○以證人身分
    在偵查中經具結之陳述（見選察卷第六十三至六十四、六十
    九至七十、六十六、二十九至三十、三十二至三十三頁）之
    證據能力：
(１)證人丙○、己○○及共同被告壬○○○以證人身分於偵查中
    之證述，均經檢察官告以具結之義務及偽證罪之處罰而為具
    結，訊問後並交筆錄供其確認而簽名，皆有各該筆錄及證人
    結文附卷可稽（見選察卷第六十三至六十五、六十九至七十
    一、二十九至三十一頁），再參以上開證人並於本院審理時
    證述檢察官並未對渠等有何不法取供情事，且證人於偵查中
    之證述復係經具結後所為，足以取代審判中反對詰問之可信
    性保證，即檢察官訊問時客觀上之環境條件並無足以影響證
    人證述之情形，依據前開說明，其等所為證述自有證據能力
    。
(２)證人即共同被告丁○○○於偵查中之證述，辯護人以丁○○○遭羈押而經調查員於九十五年七月二十六日提訊後，告知
    ：至地檢署亦要坦承，就可回家看孫子等語，顯見為利誘所
    得，丁○○○則以檢察官告知「隨便講」即可回去，當時心
    裡很害怕等語置辯（見本案卷一第二十五頁），其陳述即無
    證據能力。然查，經本院勘驗該次偵查錄影，檢察官問話語
    氣態度平和、被告應答語氣自然平順，檢察官訊問全程未曾
    告以：「隨便講，即讓你回去」等語，再參酌丁○○○於本
    院審理時供述：當時檢察官並未逼伊講，都是自己自由意志
    陳述等語，亦有勘驗筆錄及筆錄一份在卷可稽（見本院卷一
    第六十三、六十四、七十三至七十四頁），另觀之檢察官問
    話，亦無提及坦承即可獲撤銷羈押釋放利益等情，又問話之
    際，尚對丁○○○表示「想清楚再講」，無施以外在壓力，
    顯見被告所執上開辯解，尚屬不實，檢察官並無任何利誘逼
    供等情。至於辯護人稱該次訊問丁○○○身體狀態似有不適
    一節，丁○○○供稱：係因庭訊時想到孫子，又被羈押而難
    過等語（見本院卷一第六十四頁），即非檢察官有何脅迫或
    利誘之言語導致丁○○○有不自由陳述，是就該次偵查訊問
    之客觀環境判斷，並無影響丁○○○證述而有陳述顯不可信
    之情形。另雖丁○○○該次係於檢察官訊問後具結，然因該
    次偵查庭，其係以收受選舉買票之同案被告身分到庭，於檢
    察官訊問時，供出買票金錢來源係同案被告戊○○所交付，
    並再交付賄款予被告壬○○○及庚○○等情，檢察官始告以
    就其餘共同被告交付或收受買票部分以證人身分具結作證，
    並諭知具結之義務及偽證之處罰，命其朗讀結文始具結附卷
    ，並於筆錄製作完成交其親閱內容，又因其不識字，檢察官
    亦交法警告知內容，經其確認無訛後始簽名等情，有該份筆
    錄及結文在卷足稽（見選察卷第六十六至六十八頁），顯見
    證人之訊後具結，應合於刑事訴訟法第一百八十八條之規定
    ，於法無違，再佐以檢察官之訊問，未受其他外力影響，摻
    入虛偽之可能性甚低，足見其於偵查中向檢察官所為之陳述
    ，應無不可信之情況，即或認被告就此具結時程之爭議可酌
    ，揆諸前揭說明，亦無礙足以擔保其等證言係據實陳述之義
    務，仍可認屬合法之證據資料（臺灣高等法院臺南分院九十
    四年度上訴字第一０六三號、最高法院九十五年度臺上字第
    二０八一號判決意旨參照），是證人即共同被告丁○○○於
    偵查中所為具結之證述，應認具證據能力。
(３)證人即共同被告庚○○於偵查中之證述，公設辯護人以係供
    後具結而認為無證據能力為辯。經查，雖庚○○於九十五年
    七月十一日庭訊固係於檢察官訊問後具結，然觀之該次偵查
    庭，其係以妨害投票案件之被告身分到庭，於檢察官訊問時
    ，供出係同案被告壬○○○交付，且係丁○○○轉交，告知
    投票予周榮茂一節，檢察官始命其就其餘共同被告違反選舉
    罷免法部分以證人身分具結作證，並諭知具結之義務及偽證
    之處罰，命其朗讀結文始具結附卷，尚補充訊問其前所為證
    述是否屬實，並再追問為何壬○○○交付賄賂二票之款項等
    情，復於筆錄製作完成交其親閱內容，經其確認無訛後始簽
    名等情，有該份筆錄及結文在卷足稽（見選察卷第三十二至
    三十四頁），顯見該次訊問係由被告身分轉而為證人，並於
    轉換為證人身分後，檢察官亦加以訊問，顯非所謂之供後具
    結，即庚○○之上開具結，應合於刑事訴訟法第一百八十八
    條之規定，且經檢察官之訊問，未受其他外力影響，摻入虛
    偽之可能性甚低，足見其於偵查中向檢察官所為之陳述，應
    無不可信之情況，揆諸前揭說明，足以擔保其證言係據實陳
    述，仍可認屬合法之證據資料，應認具證據能力。
(４)至於偵查中未賦予被告詰問機會一節，本院審酌本案證人己○○與被告戊○○並無親戚僱傭關係，對於戊○○行求期約
    為一定投票行為之證述，並無任何違法取供之情事，已如前
    述，而於本院審理時，己○○到庭證述，反因被告戊○○在
    場，其陳述翻異前詞，證述：「（在地檢署所言是否實在？
    ）忘記我那時候說什麼。」、「（在地檢署陳述時是老實陳
    述？）有老實說。」、「（為何於地檢署說戊○○拿錢叫你
    要支持『肉羹茂』？）沒有，我沒有這樣講。我是說有替地
    方建設的人就支持他。」、「（你的意思是說不用拿錢？）
    不用」等語（參見本院卷一第一五二至一五三頁），顯見其
    對於偵查中所陳述，並非全然忘記，而係刻意迴避其於偵查
    中所為對於戊○○不利之證述，又對於與戊○○相遇之情節
    ，改稱：選舉前在土地公廟前相遇，點頭打招呼，戊○○告
    知要去找孩子，拿錢是要給小孩等語（見本院卷一第一五五
    、一五六頁），然對於選舉前在土地公廟前相遇一事，被告
    戊○○與己○○皆不否認，衡情己○○與戊○○並無恩怨，
    且己○○亦非主動向檢調單位檢發，而欲領取檢舉獎金，己○○實無動機及理由，甘冒偽證罪七年以下有期徒刑之重罪
    ，杜撰戊○○觸法，又己○○係七十歲之成年人，具有相當
    之社會經歷，對於選舉買票係屬違法一事，理應知之甚詳，
    於離案發較近之調查局調查之初，竟證述不利戊○○之上情
    ，而對於僅係點頭打招呼或係戊○○自己拿錢給小孩等情，
    隻字不提，而於戊○○在庭之本院審理時，始為上述證詞，
    即有合理懷疑證人己○○與戊○○同庭時，恐有礙於情面或
    人情之可能，是偵查中及審判中外部附隨之環境或條件，綜
    合判斷，證人己○○於偵查中之證述，縱未予被告對質詰問
    之機會，仍因無顯不可信之情形，而堪認有證據能力。又證
    人丙○、丁○○○、壬○○○、庚○○於偵查中具結之證述
    ，其客觀情形與證人己○○之情形相當（詳如下述），綜合
    判斷，亦認縱未予被告對質詰問之機會，仍因無顯不可信之
    情形，應皆認有證據能力，附予說明。
(二)又被告以外之人於審判外之陳述，雖不符同法第一百五十九
    條之一至之四規定，而經當事人於審判程序同意作為證據，
    法院審酌該言詞陳述或書面陳述作成時之情況，認為適當者
    ，亦得為證據。又當事人、代理人或辯護人於法院調查證據
    時，知有第一百五十九條第一項不得為證據之情形，而未於
    言詞辯論終結前聲明異議者，視為有前項之同意，同法第一
    百五十九條之五亦定有明文。本案公訴檢察官及被告、辯護
    人於本院準備程序及審判程序中對於證人即同案被告戊○○
    於調查員詢問及偵查中之證述、辯護人提出之庚○○戶籍謄
    本一份、本院依職權函查之嘉義縣民雄鄉公所九十六年四月
    九日民字第０９６０００５９５７號函送之民雄鄉第十八屆
    鄉民代表選舉第二選區「候選人登記情形一覽表」「得票數
    一覽表」當選名單公告影本」、「選舉權人名冊」、本院依
    職權調閱之四位被告之戶籍資料、戶政事務所檢送之戶籍資
    料等件之證據能力並不爭執，亦迄於言詞辯論終結前皆未聲
    明異議。本院審酌該證人之證詞核無違法取供情事，另上揭
    書面證據資料係自戶役政查詢系統取得及鄉公所製作、函送
    等，認以之作為證據為適當，自得作為證據。
二、被告丁○○○、壬○○○自白任意性部分
(一)被告丁○○○辯稱：檢察官訊問時，因會害怕，又檢察官告
    知隨便講就可以回去等語（見本院卷一第二十五頁），辯護
    人則以被告丁○○○於九十五年七月二十六日在調查站所為
    陳述，係因於九十五年七月十七日遭裁定羈押後，調查員於
    同年七月二十六日提訊時以「快點坦承就可以出去看兒子、
    孫子」等語利誘，要求配合坦承自被告戊○○處受賄，該次
    調查筆錄之內容即非出於自由意志，且亦未待律師到場即訊
    問之，又於同年七月二十八日檢察官訊問時，亦因調查員告
    以前語，其自白犯罪之陳述即皆非出於任意性。然查，本院
    勘驗前揭調查站及偵訊筆錄錄音，負責訊問之調查員係以一
    問一答方式進行，問話語氣平和，丁○○○對答語氣自然，
    過程氣氛輕鬆，雖丁○○○偶有哭泣聲，但仍可回答，且調
    查員尚且告以「喝水」、「休息一下」等語以平復其情緒，
    並遞以衛生紙（見本院卷一第八十、八十一、八十四頁），
    至於律師未到庭一節，調查員於訊問之初即告知得選任律師
    ，並且電話通知其家人選任律師到庭，而因律師未到，復詢
    問被告是否願意繼續訊問，被告答以：願意等語（見本院卷
    一第七十七頁），又調查員告以同案被告壬○○○及證人丙○所為之證述內容，係出於該二人已為之陳述，並無造假而
    致丁○○○陷於錯誤為供述，再者，丁○○○對於拿錢予壬○○○一節，不斷以「報答周榮茂、戊○○人情」等語回應
    ，而調查員則針對何謂「報答人情」為詢問，亦無任何脅迫
    利誘之語，至於告知：今天交代清楚，就可以回去看孫子等
    情，係屬一般對涉案者合理勸解說詞，是否停止羈押亦係由
    檢察官、法院決定，調查員告以上語，與經利誘、詐欺俾喪
    失任意陳述之程度尚屬有間，又調查員並未告以被告應如何
    回答或供承如何之情節，僅告知說出實情，而被告係自主性
    承認戊○○寄放二千元，要其交予壬○○○，並告知要選周
    榮茂等語（見本院卷一第八十七頁），亦非調查員所利誘而
    為陳述，綜前所述，調查員告以上情並非利誘，亦無強迫供
    述之情，復有勘驗筆錄及錄音譯文在卷可憑（見本院卷一第
    六十五、七十五至九十頁），難謂有何不法取供之情。至於
    被告於九十五年七月二十八日檢察官訊問，檢察官亦無告知
    「隨便講講，即可回去」等情，已於前述，復亦無告以應如
    何回答，且庭訊過程，檢察官態度平和，被告語氣平順，被
    告亦供承檢察官並未逼迫應如何回答，其所陳述皆出於自由
    意志等語（見本院卷一第六十四頁），堪認並無任何不法取
    供之情事，是丁○○○於九十五年七月二十六日調查站調查
    員詢問及同年月二十八日檢察官訊問之自白，應出於自由意
    志無疑。
(二)被告壬○○○辯稱：檢察官訊問時嚇唬，叫伊趕快講，就可
    以回去等語（見本院卷一第二十五頁），然經本院勘驗九十
    五年七月十一日檢察官訊問之錄影，檢察官問話態度平順，
    並未有任何嚇唬被告之情，亦未告以趕快講即可回去等情，
    此有勘驗筆錄及錄音譯文存卷可稽（見本院卷一第六十四、
    六十七至七十頁），復無其他事證認被告該次詢問過程中有
    無遭恐嚇、威脅、暴力、利誘、詐欺、疲勞訊問或其他不法
    情事，而遭檢察官不法取供情事，堪認係出於其自由意志而
    為供述無訛。
貳、實體事項
一、訊據被告四人，於本院審理時均矢口否認有為上開犯行，被
    告戊○○辯稱：並未行求己○○，又選舉前一日在嘉義市娘
    家與甲○○、乙○○打麻將，不可能出現在其餘被告所在之
    嘉義縣立全新村，實則因壬○○○向伊借錢，寄放在丁○○○處託為轉交云云；被告丁○○○辯陳：係戊○○於六月底
    寄放三千元，要伊交給壬○○○，並不是買票云云；被告壬○○○辯解：六月底向戊○○借三千元，因平時作板模工作
    不在家，到丁○○○所開設之雜貨店買藥水，丁○○○告知
    上情，並還一千元予庚○○云云，被告庚○○則以：壬○○○還伊一千元，至於何時借、何時還等情，因年紀大不記得
    云云置辯，惟查：
(一)周榮茂係嘉義縣民雄鄉第十八屆鄉民代表選舉第二選區之登
    記候選人，又該次選舉係於九十五年六月十日投票，周榮茂
    並當選該選區之鄉民代表，此有嘉義縣民雄鄉公所九十六年
    四月九日民字第０９６０００５９５７號函送之候選人登記
    當選名單等件存卷為憑（見本院卷一第一七三至一九０頁）
    。而被告戊○○、丁○○○、壬○○○、庚○○及證人己○○、丙○、壬○○○之夫龔金能及兒女龔紋慰、龔湘硯等人
    ，係嘉義縣民雄鄉鄉民，確實係九十五年度嘉義縣民雄鄉第
    十八屆鄉民代表選舉第二選區投票權人，業經被告戊○○、
    丁○○○、壬○○○、庚○○分別於調查員詢問及本院審理
    時陳述在卷（見選察卷第十五頁、第二十五及二十六頁背面
    ；本院卷二第三十三、三十九頁），並經證人己○○、丙○
    於調查員詢問及偵查中證述明確（見選察卷第十九頁背面、
    第六十九頁），復皆有渠等設籍資料及選舉權人名冊在卷可
    稽（見本院卷二第一一五至一二四、一三三至一三六頁），
    是周榮茂係嘉義縣民雄鄉第十八屆鄉民代表選舉第二選區之
    登記候選人，而戊○○、丁○○○、壬○○○、庚○○、己○○、丙○、龔金能、龔紋慰、龔湘硯等人係嘉義縣民雄鄉
    第十八屆鄉民代表選舉第二選區之投票權人，堪先予認定。
(二)周榮茂係開設肉羹店，其綽號為「肉羹榮」，被告戊○○與
    周榮茂之交誼，係因戊○○之先生與周榮茂為國小同學，認
    識周榮茂已長達十七、十八年，曾在九十五年農曆過年前後
    受僱周榮茂，後因肉羹店不缺人手而離去一節，亦據被告戊○○於調查員詢問及本院審理時供述在卷（見選察卷第十五
    頁背面、本院卷二第六十七頁），其在偵查中檢察官訊問時
    尚且供述：係周榮茂之支持者等語（見選察卷第四十二頁）
    ，顯見其與周榮茂間有一定情誼，並非毫不相識，應有為求
    其當選而行求期約或交付賄賂買票之動機，雖於本院審理時
    辯稱：與周榮茂沒有交情，當時去其店裡幫忙係應周榮茂太
    太之請等語（參見本院卷二第六十七頁），其供述顯有避重
    就輕之疑，然仍無礙本件買票動機之認定。
(三)上揭九十五年六月十日選舉投票日前之某日下午某時許，被
    告戊○○至投票權人己○○位於嘉義縣民雄鄉松山村立全新
    村二十一號住處前之土地公廟，欲交付不詳數額之賄款予己○○，行求己○○投票支持周榮茂，惟遭己○○所拒一節，
    業據證人己○○迭次於調查員詢問及偵查中具結證述甚詳，
    雖己○○於本院審理時，改證稱：在選舉前僅有那次在土地
    公廟前遇到，打招呼後，戊○○走過去找小孩，有看到戊○○掏錢給小孩等語（見本院卷一第一五九頁），而戊○○亦
    於本院審理時供述該次確有與己○○在土地公廟前相遇無誤
    ，然交付買票金錢與拿錢給小孩，係屬毫無相關之二事，究
    竟實情為何，記憶應無混淆之理，參酌己○○亦證述：檢察
    官訊問並無任何不法取供，在調查員詢問時，亦係像在法院
    作證，問什麼即答什麼等語（參見本院卷一第一六二頁），
    即離案發較近之調查員詢問及檢察官偵訊時所證述情節，若
    非親身經歷，何能將人、事、時、地、物等情節描述綦詳，
    再佐以前述之己○○與戊○○並無恩怨，亦無金錢糾紛，復
    非為檢舉獎金而舉發戊○○，又未遭調查員或檢察官告以應
    如何為陳述，即無任何動機與目的可堪認己○○於調查員訊
    問及偵查中具結之證述，有甘冒偽證罪之重罪制裁，而以虛
    構之情節誣指戊○○行求其投票予周榮茂之犯罪，又若己○○於調查及偵查中所證述並非屬實，則衡情戊○○為維己身
    權益，理應將與己○○相遇實係找小孩等情為辯，卻竟未為
    之，迨己○○於本院審理時以證人身分到庭作證，始如同己○○翻異之證詞為供述，更顯己○○於本院審理時所為證述
    情節，實難採信。是證人己○○於本院審理時所證述戊○○
    並未刑求期約投票等情，與調查站及偵查中所為證述不符，
    而應以調查站及偵查中所為證述較為可採，戊○○所執辯解
    ，顯為卸責，不足為憑。至於本件被告戊○○尚未交付己○○之賄賂，因己○○於調查站及偵查中皆證稱：戊○○拿出
    紅色現鈔數張等語（見選察卷第二十三頁），又佐以戊○○
    交予丁○○○、壬○○○及庚○○等人係以一票五百元計算
    ，復無其他證據足資證明戊○○所欲行求之對象尚包括己○○之家人，依罪疑有利於被告原則，應認戊○○欲以五百元
    一票之賄賂行求己○○。
(四)上揭九十五年六月九日下午某時許，戊○○前往投票權人丁○○○住處，交付四千元予丁○○○，以每票五百元之代價
    ，行求丁○○○及其夫丙○投票予周榮茂，並囑丁○○○將
    其中三千元轉交予投票權人壬○○○及庚○○，丁○○○允
    諾而收受，於同日稍後，在同址交付三千元予壬○○○，行
    求壬○○○及投票權人其夫龔金能、兒子龔紋慰及女兒龔湘
    硯投票支持周榮茂，並囑壬○○○將其中一千元交予投票權
    人庚○○及其孫女盛琬玲，壬○○○允諾而收受，旋於同日
    晚間，前往同村九十一號庚○○住處，交付一千元予庚○○
    ，行求庚○○投票予周榮茂，而獲庚○○允諾而收受，惟丁○○○未將五百元交付丙○，壬○○○亦未將一千五百元交
    予龔金能、龔紋慰及龔湘硯，庚○○也未將五百元交付盛琬
    玲一節，業據證人丙○於調查員詢問及偵查中具結證述綦詳
    ，核與被告壬○○○、丁○○○及庚○○分別於調查員詢問
    之供述及偵查中以證人身分具結作證之證述情節相符，堪認
    其為真實。至於丙○於本院審理時到庭始改證稱：之前頭暈
    ，不知說什麼，並未看到戊○○拿買票錢給丁○○○等語（
    見本院卷一第一四一、一四二頁），然丙○與丁○○○既係
    結褵二十餘年之夫妻，雙方並無恩怨，丙○理應無隨意誣陷
    丁○○○收受買票之錢，羅織罪名讓其妻身陷牢獄之災，或
    自陷偽證、誣告罪之情，況且若未親身經歷，於九十五年七
    月四日上午十一時六分調查員詢問時，即能將案情交待甚詳
    ，且並無調查員告以上情讓之照唸而為供述，亦為丙○所認
    是，又佐以其餘被告或證人於同日接受詢問之時間，戊○○
    於下午一時二分、丁○○○於上午十一時十八分、己○○於
    下午五時三十五分製作筆錄，皆在詢問丙○之後，即丙○係
    於本件選舉訴訟第一位接受調查且於第一次詢問時即證述上
    揭犯罪事實，而戊○○、丁○○○並未供出實情，調查員始
    依丙○之證詞，於同年月十一日傳喚壬○○○及庚○○到站
    接受調查，益徵丙○於調查時之證詞，應無串供、隱匿或修
    飾之情，復參照丙○於調查站所述：因太太不懂法律，誤觸
    法網，而伊知悉太太接受買票賄款後，並未立即向司法機關
    檢舉，希望能有改過自新機會等語（見選察卷第二十一頁）
    ，更顯見丙○並非為求檢舉獎金而誣陷被告，再觀諸丙○上
    開證述內容，均能針對問題回答，應答順暢，思路邏輯清晰
    ，並無其於本院審理時所稱當時頭暈，而致影響其應訊等情
    ，復衡情丁○○○、壬○○○、庚○○於調查員詢問或檢察
    官訊問時並無遭不法取供，皆出於自由意志陳述，非旦將戊○○交付賄賂之金錢數額等細節，均交代清楚，亦對己不利
    之收受賄賂等情，陳述甚詳，即證人丙○於調查員詢問及偵
    查中具結所述情節，應認尚非虛妄，至於審判中翻異之證詞
    ，基於上開說明，甚難採信。
(五)至於被告四人於本院行準備程序及審理時，均以彼此間有借
    貸關係而交付款項置辯：
１、被告壬○○○於本院準備程序時供述：在九十五年六月底大
    約二十七、二十八日向戊○○借三千元，因平時不在家，戊○○將三千元寄放在丁○○○所開設之雜貨店，至該店買藥
    水時，丁○○○告知上情等語，惟旋改稱：係六月中旬向戊○○借，約二十七、二十八日去丁○○○店內得知，將其中
    一千元還庚○○等語（見本院卷一第二十五頁），復於本院
    審理時，先供稱：向戊○○借三千元，用以清償丁○○○雜
    貨店賒帳之費用，將其中一千元還庚○○，兩千元再貼一點
    錢拿去還丁○○○等語，後再改稱：向戊○○借三千元係為
    繳房租，因七月五日才領錢，向戊○○拿三千元後，約隔日
    ，因之前在丁○○○店內賒帳，拿其中二千元還之，但係交
    予其媳婦，嗣後丁○○○認伊未還二千元，兩人有吵架等語
    （見本院卷二第八頁），即壬○○○所述借貸三千元，究竟
    係為繳交房租費用，抑或清償積欠丁○○○之雜貨店費用，
    又究竟積欠丁○○○雜貨店之費用係二千元或三千元，其於
    同次庭訊，所述竟如此反覆多變，已難令人信服。又佐以戊○○供稱：壬○○○表示缺錢，欲向伊借二、三千元，但因
    月底領錢才可借，遂於六月二十六日或二十七日，忘記詳細
    時間，去壬○○○家，因無人在家，將三千元寄放在對面之
    丁○○○處，僅告訴丁○○○若遇到壬○○○轉交之，並未
    告知借錢原因等語（見本院卷二第十三、十四頁），再詢問
    有關借款細節，戊○○以證人身分證述：壬○○○向伊借二
    、三千元，係自己決定借三千元，沒簽借據，認為壬○○○
    急需用錢，才將三千元交丁○○○，但寄放給丁○○○後，
    並未打電話告訴壬○○○，丁○○○亦未打電話告知已將錢
    交壬○○○等語（見本院卷二第二十六、二十七頁），即有
    關借款數額，壬○○○供述係「向戊○○借三千元」，戊○○則稱「壬○○○欲借二、三千元，自己決定借三千元」，
    二人對於借貸金額之最基本事實，所述竟有出入，是否確為
    實情，已有可疑。況若壬○○○急需用錢，戊○○既已應允
    借之，以現今通訊聯絡之便利，大可直接電話聯絡壬○○○
    ，衡情即會相約而立即交付，以應急用，焉有先將三千元寄
    放在丁○○○處，又未告知丁○○○上開款項用途，僅交代
    「遇見」壬○○○時交付之，復竟未立即通知壬○○○已寄
    放三千元在丁○○○處，則壬○○○又如何能得知戊○○已
    將欲借之款項交付丁○○○？更甚者，壬○○○若未至丁○○○處，則戊○○如何確保丁○○○定會將三千元交予壬○○○？且事後戊○○亦未向丁○○○確認是否將錢轉交壬○○○，既不加聞問，以戊○○自承一個月薪水一萬元，將其
    中三千元借予壬○○○，既如此輕率而不在乎，所述上情，
    甚難令人信其為真實。
２、又壬○○○於本院審理時以證人身分證述：至丁○○○店內
    買藥水時，丁○○○告知戊○○寄放三千元，但因丁○○○
    要扣之前之賒帳，被丙○罵等語（見本院卷二第三十一頁）
    ，即當日丙○在場，然丁○○○以證人身分卻證稱：拿錢給
    壬○○○時，兩人有吵架，丙○並不在場等語（見本院卷二
    第三十八、四十二頁），對於丙○是否在場一節，二人於當
    庭證述竟相歧異，顯見是否屬實，堪有所疑。再輔以丙○於
    本院審理時證稱：選舉前一日，壬○○○有至店內買東西，
    說向戊○○借錢，要將錢寄放在丁○○○處，知道後就罵丁○○○怎可以讓別人寄放等語，旋改稱：這是六月底之事等
    語（見本院卷一第一四二、一四四、一四九頁），然戊○○
    於決定借錢予壬○○○，係臨時將三千元託予丁○○○轉交
    ，並未事先告知壬○○○，業據壬○○○及戊○○證述如上
    ，則壬○○○何能先告知丁○○○欲向戊○○借錢，而戊○○要將錢寄放丁○○○處之理？再者，前述壬○○○自承向
    戊○○拿三千元後，約隔日，因之前在丁○○○店內賒帳，
    拿其中二千元還丁○○○，但係交予其媳婦一節，若壬○○○至丁○○○店內，丁○○○告知戊○○寄放三千元，而丁○○○又誤會壬○○○未還其二千元而爭吵屬實，則壬○○○何能將戊○○交付之三千元其中二千元作為返還予丁○○○之賒帳費用？況於壬○○○至丁○○○處拿取戊○○寄放
    之三千元時，壬○○○尚未清償在丁○○○店內所賒帳之二
    千元，縱丁○○○欲將其中之二千元充作壬○○○清償之金
    額，則有何誤會壬○○○而吵架之可能？更甚，丁○○○於
    本院審理時供稱：六月底時借二千元予壬○○○繳電費，因
    那時孫子出生已快滿月，特別記得日期，借後沒幾天即向壬○○○催討，但後來才知道壬○○○已返還，交付予媳婦等
    語（見本院卷二第十、十一頁），對於壬○○○返還之二千
    元，究竟係賒欠雜貨店之費用抑或壬○○○另外向丁○○○
    所借貸，竟於同次庭訊，有不同之陳述，然壬○○○卻供述
    ：從未向丁○○○借錢，僅賒欠其雜貨店費用等語（參見本
    院卷二第八頁），將渠等證詞互為勾稽，益徵其所辯稱借錢
    寄放等情，實有臨訟虛構，致其所述細節，有難以解釋不合
    理之處，漏洞瑕疵甚難圓其詞，洵無可採。
３、至於壬○○○辯稱將戊○○交付之其中一千元返還庚○○一
    節，庚○○於本院行準備程序時供稱：壬○○○係於月初時
    向伊借一千元，忘記何時還等語（見本院卷一第二十六頁）
    ，而於本院審理時，先供述：平時並無經濟上困難，因有先
    生之退伍軍人退休俸，其餘三位被告並無欠伊錢，亦皆無金
    錢往來等語（見本院卷二第五頁），後又以證人身分證述：
    尚未選舉前，因缺錢向壬○○○討，忘記何時借錢給壬○○○，特別記得討錢時間係因七月一日才得以領錢，那時剛好
    沒錢，九十五年六月份僅借這一次等語（參見本院卷二第十
    六、十七頁），再供陳：不知係二十七日或二十五日向壬○○○討錢，伊過二、三日即拿來還，總共借壬○○○三次錢
    ，二千元二次，一千元就這一次等語（見本院卷二第一五七
    頁），然壬○○○卻自承：向庚○○借過三千元、二千元、
    五千元、一萬元，曾借五千元繳房租等語（參見本院卷二第
    七頁），兩人之陳述竟彼此歧異，況若庚○○於壬○○○向
    戊○○借款前，即已向壬○○○要求返還一千元，壬○○○
    並允諾於向戊○○借得三千元後即返還之，益徵壬○○○前
    述供稱向戊○○借錢係為繳房租或清償積欠丁○○○雜貨店
    費用云云，更為不實。
４、至於被告戊○○以曾協助庚○○處理其先生趙開必過世之事
    宜，取得庚○○之戶口名簿，已知悉其戶內僅其庚○○一位
    投票權人，不可能交付兩票一千元，並提出嘉義縣民雄鄉十
    六公墓納骨堂各樓進塔紀錄簿及戶口名簿為證（見本院卷二
    第一六三至一六七頁），然據庚○○於調查員詢問及偵查、
    本院審理時均證述：之前孫女盛琬玲設籍在伊住處，不過遷
    出去好幾年，但何時遷出並不知情，直到選舉前警察來查戶
    口才知道遷到臺中等語（見選察卷第二十七、三十三頁；本
    院卷二第二十、二十一頁），而輔以證人壬○○○於調查站
    及偵查中亦供稱：庚○○之先生「老趙」已死亡，庚○○家
    有二票等語（見選察卷第二十四頁背面、第二十九頁），被
    告丁○○○亦於偵查中以證人身分證稱：壬○○○說庚○○
    家中有二票，拿一千元給伊等語（見選察卷第六十六頁），
    復於本院審理時以證人身分證稱：庚○○之先生過世，其孫
    女住在那邊，後來遷出等語（見本院卷二第三十九頁），既
    然壬○○○及丁○○○皆知悉庚○○之先生已去世，顯見不
    僅丁○○○、壬○○○所認知庚○○家中應有二票，即指庚○○及其孫女，而庚○○亦因不知其孫女已遷出其戶籍地，
    主觀上認為其家中應有二位選舉權人，是庚○○收受一千元
    二票之買票錢，與被告丁○○○、壬○○○交付賄賂之主觀
    認知並不相悖，無從僅以實際上庚○○戶籍內僅一人設籍，
    收受二票一千元，率認壬○○○、丁○○○無交付賄款，而
    庚○○無收受賄款之事實，允無疑義。
(六)至於被告戊○○於本院審理時辯稱：選舉前一日與甲○○、
    乙○○在嘉義市娘家打麻將，不可能出現在嘉義縣民雄鄉立
    全新村云云，然證人甲○○於本院審理時到庭證稱：選舉投
    票日前一日下午騎乘機車載乙○○至戊○○娘家打麻將，係
    乙○○說戊○○女兒生日要慶生，下午二點許到達，現場還
    有另一名「汪明蝶」（音譯），四人打麻將打到差不多五點
    ，當天除打麻將四人外，還有戊○○之媽媽及妹妹在場，打
    完麻將，因戊○○女兒在門口烤肉，就去吃烤肉，約六點四
    十分許再載乙○○離開，回嘉義縣住處，會記得這天去打麻
    將係因為隔天要選村長，支持舊村長，有去拜票之故等語（
    見本院卷一第一二０至一二七頁），然再質以當日打麻將四
    人之相對座位及何人輸贏，卻不復記憶（見同上卷第一二六
    頁），又證稱：在該處打麻將三次，一次在中秋節，另一次
    不記得何時，與乙○○到該處打麻將二次，即這次及中秋節
    那次等語（見同上卷第一二七、一二八頁），再佐以證人乙○○證述：打麻將係戊○○邀約，因伊剛出院，戊○○說要
    補一下，當天除打麻將四人外，戊○○之媽媽、妹妹，還有
    一些小朋友亦在場，甲○○也有吃烤肉，係邊吃烤肉邊打麻
    將，與甲○○至該處打麻將約二、三次等語（見同上卷第一
    三三至一三九頁），然再問及當日打麻將四人之相對座位及
    何人輸贏，亦不復記憶（見同上卷第一三六頁），將證人之
    證詞各節參酌，有關在場之人、吃烤肉之原因、打麻將與吃
    烤肉之順序、有無其他一起打麻將等情均有未盡相符之處，
    對於打四個小時麻將之所坐相對位置及輸贏情形，亦皆忘記
    ，然卻得以詳細記憶九十五年六月九日下午一起打麻將，且
    訊問當日打麻將有無聊天，卻皆證稱：有聊天，忘記聊什麼
    ，但是沒有聊到隔天選舉之事（見同上卷第一三０、一三六
    頁），既然甲○○證陳：隔日選舉，舊村長能否當選對伊而
    言很重要（見同上卷第一三０頁），則投票前一日之選前衝
    刺日，尚且去打麻將，又確切記得當日均未聊到隔日選舉之
    事，顯與一般常情不符，該二證人之證述，是否可信，尚非
    無疑，況戊○○於調查站詢問及偵查中，當問及九十五年六
    月九日有無至丁○○○之雜貨店處交付賄款時，竟未曾提及
    上開對己有利之不在場證明，且於辯護意旨狀之傳喚證人關
    聯性係記載「戊○○九十五年六月九日當日中午後人與證人
    同在嘉義市直到六月十日，不可能同時出現在立全新村」，
    亦未提及打麻將等情節，復戊○○亦非與該二證人同在嘉義
    市直到六月十日，已據證人證述如上，本院審酌前述理由，
    認證人甲○○、乙○○之證詞，無非係臨訟編織，迴護被告
    戊○○，顯不足採為對其有利之認定。
(七)綜上，丁○○○、壬○○○及庚○○三人與戊○○並無仇隙
    怨懟，亦無證據證明其等間有何債務糾紛，業據渠等自承在
    卷，益徵丁○○○、壬○○○及庚○○三人於調查員詢問及
    偵查中供述及以證人身分之證述，對己不利之部分，應無自
    陷犯罪之情，對於其他被告不利之部分，亦無自陷誣告、偽
    證等罪，而構詞誣陷他人之理，是渠等於本院審理時以證人
    身分所為證述無非係為迴護彼此，不足採信，另證人丙○、
    己○○於本院審理時翻異前證，附和被告等人於本院準備程
    序時之辯詞，顯係渠等事後勾串之詞，洵無可採。又被告四
    人於本院行準備程序時始提出之借款、寄放等情節，已有前
    述諸多難信其為真實之處，然縱認屬實，其既發生在選舉投
    票結束後之九十五年六月底之時，則與本案所稱選舉投票之
    九十五年六月十日前交付賄款行為，二者時間顯有差異，該
    二事應屬無涉，再者，究竟係買票抑或借貸，衡以被告四人
    之智識程度及社會經歷，絕無混淆誤會訊問者問話內容之可
    能，益徵被告四人上開所執辯解，無非係為脫免本件罪責，
    毫無可信。本件事證明確，被告四人犯行，洵堪認定，應予
    依法論科。
二、新舊法比較說明
(一)刑法第二條第一項部分
    被告行為後，刑法於九十四年一月七日修正，同年二月二日
    公布，業於九十五年七月一日施行。按行為後法律有變更者
    ，適用行為時之法律。但行為後之法律有利於行為人者，適
    用最有利於行為人之法律，修正後之刑法第二條第一項定有
    明文。該條之規定係規範行為後法律變更所生新舊法律比較
    適用之準據法，雖亦經修正，但因屬適用法律之準據法，本
    身尚無比較新舊法之問題，應一律適用裁判時之修正後刑法
    第二條之規定，決定適用之刑罰法律（最高法院九十五年五
    月二十三日刑事庭第八次會議決議可資參照）。
(二)關於罰金刑部分
    被告等人行為後，刑法第三十三條第五款關於「罰金：一元
    以上」之規定，修正為「罰金：新臺幣一千元以上，以百元
    計算之」，刑法法定本刑中列有罰金刑者，其法定最低度罰
    金刑因之提高，涉及科刑規範變更，自有新舊法比較必要，
    比較結果，以舊法有利於被告。
(三)關於連續犯部分
    被告等人行為後，刑法第五十六條連續犯之規定經修正刪除
    ，連續犯之規定經刪除後，數行為將予分論併罰，而數罪併
    罰之結果較論以連續犯裁判上一罪之情形為重。經比較新舊
    法結果，以行為時舊法之規定有利於被告。
(五)有關本案褫奪公權宣告部分
    被告等人行為後，刑法第三十七條第二項業經修正公佈施行
    ，修正後刑法第三十七條第二項規定：「宣告一年以上有期
    徒刑，依犯罪之性質認為有褫奪公權之必要者，宣告一年以
    上十年以下褫奪公權。」，與修正前同項規定：「宣告六月
    以上有期徒刑，依犯罪之性質認為有褫奪公權之必要者，宣
    告褫奪公權一年以上十年以下。」不同，惟按犯公職人員選
    舉罷免法第五章之罪或刑法分則第六章之妨害投票罪，宣告
    有期徒刑以上之刑者，並宣告褫奪公權，公職人員選舉罷免
    法第九十八條第三項定有明文。而此項褫奪公權之宣告，寓
    有強制性，為刑法第三十七條第二項之特別規定，法院自應
    優先適用（最高法院八十一年度臺非字第二四六號判決意旨
    參照），惟宣告褫奪公權之期間（一年以上十年以下），仍
    有刑法第三十七條第二項規定之適用。又刑法第三十七條第
    二項修正後之規定，並無較有利於被告之情形，且褫奪公權
    為從刑之一種，與主刑有從屬關係，應依主刑部分適用之法
    律而從屬適用，無獨立比較之問題（最高法院二十四年上字
    第五二九二號判例意旨參照）。
(六)綜上法律修正前、後之比較，揆諸前揭說明及修正後刑法第
    二條第一項之「從舊從輕」原則，本件以適用修正前之相關
    刑罰法律，對被告較為有利。至於貨幣單位由銀元修正為新
    臺幣之法律適用，因九十五年七月一日修正公布施行之刑法
    施行法第一條之一已有增訂，而查，刑法第一百四十三條第
    一項自七十二年六月二十六日（即罰金罰鍰提高標準條例修
    正公布日）迄今未修正，其罰金之法定刑為「五千元」（貨
    幣單位為「銀元」），依罰金罰鍰提高標準條例第一條前段
    規定罰金刑提高十倍，再依現行法規所定貨幣單位折算新臺
    幣條例規定折算，即為「新臺幣十五萬元」；又於刑法施行
    法第一條之一施行日（即九十五年七月一日）後，刑法分則
    所定罰金之貨幣單位改為「新臺幣」，就其所定數額提高三
    十倍，亦為「新臺幣十五萬元」，是刑法施行法第一條之一
    施行後，罰金刑貨幣單位雖有「新臺幣」之更易，惟適用結
    果之罰金額度則無二致，就罰金法定刑提高之「刑罰權規範
    內容」並無利或不利之變更，另參酌刑法施行法第一條之一
    之立法說明，該條文第二項係「考量新修正之刑法施行後，
    不再適用『現行法規所定貨幣單位折算新臺幣條例』，為使
    罰金數額趨於一致，避免衍生新舊法比較適用問題，以緩和
    實務適用法律之衝擊之前提下，規定第二項如上」，顯見刑
    法施行法第一條之一第二項增訂後，自無再與「現行法規所
    定貨幣單位折算新臺幣條例」、「罰金罰鍰提高標準條例」
    比較新舊法適用之必要，附此敘明。
三、論罪科刑部分
(一)按投票行賄罪之處罰，分別規定於刑法第一百四十四條及公
    職人員選舉罷免法第九十條之一第一項，而公職人員選舉罷
    免法第九十條之一第一項為刑法第一百四十四條之特別法，
    依特別法優於普通法之規定，應優先適用公職人員選舉罷免
    法。又公職人員選舉罷免法第九十條之一之投票行賄罪，係
    對於有投票權之人，行求、期約或交付賄賂或不正利益，而
    約其不行使投票權或為一定之行使者為構成要件。其行求、
    期約、交付行為，係屬階段行為，其行求賄選階段，屬行賄
    者單方意思表示行為，不以相對人允諾為必要，而交付賄選
    階段，除行賄者有實施交付賄賂行為外，因對收受賄賂者，
    刑法第一百四十三條有投票受賄罪之處罰規定，二者乃必要
    共犯中之對向犯，以二個以上之行為者，彼此相互對立之意
    思經合致而成立犯罪，雖不以收受者確已承諾，或進而為一
    定投票權之行使為必要，仍須於行賄人交付賄賂或其他不正
    利益時，受交付之相對人對其交付之目的已然認識而予收受
    ，其交付賄賂或其他不正利益之犯行始克成立，行賄者方得
    論以交付賄賂罪（最高法院九十四年度臺上字第三八一九號
    判決意旨參照）。又以自己共同犯罪之意思，參與實施犯罪
    構成要件以外之行為，或以自己共同犯罪之意思事前同謀，
    而由其中一部分人實施犯罪之行為者，均為共同正犯，業經
    司法院大法官著有釋字第一０九號解釋在案。從而共同正犯
    之間，非僅就其自己實施之行為負責，並應在犯意聯絡之範
    圍內，對於其他共同正犯所實施之行為，共同負責。本案直
    接交付賄款向選舉權人賄選者，固屬投票行賄行為，其決策
    、參與彙整行賄對象、調度資金及轉交賄款者，亦屬賄選之
    部分行為，凡以自己共同犯罪之意思參與者，均為投票行賄
    罪之共同正犯。查被告戊○○欲以賄賂交予己○○要求買票
    ，但己○○並無收受意思而拒絕，另對於交付賄賂予丁○○○，託其再交予壬○○○及庚○○，而該三人對戊○○交付
    之目的已然認識而予收受，並允諾投票予周榮茂，至於丙○
    、龔金能、龔紋慰及龔湘硯皆因丁○○○或壬○○○未告知
    而未交付賄款，因受賄者之一方，並未認知行賄者對其所行
    求、期約或交付之意思表示，約使其為投票權一定之行使或
    不行使，是此部分僅止於預備階段，是核被告戊○○所為，
    係犯公職人員選舉罷免法第九十條之一第一項之對於有投票
    權之人，行求賄賂，而約其投票權為一定之行使罪、同條之
    對於有投票權之人，交付賄賂，而約其投票權為一定之行使
    罪及同條第二項、第一項之預備對於有投票權之人，交付賄
    賂，而約其投票權為一定之行使罪；被告丁○○○、壬○○○所為，均係犯公職人員選舉罷免法第九十條之一第一項之
    對於有投票權之人，交付賄賂，而約其投票權為一定之行使
    罪及刑法第一百四十三條第一項之投票受賄罪；被告庚○○
    所為，係犯刑法第一百四十三條第一項之投票受賄罪。又被
    告戊○○與丁○○○對於有投票權人壬○○○及其夫龔金能
    、兒子龔紋慰及女兒龔湘硯、庚○○；被告戊○○、丁○○○及壬○○○對於有投票權人庚○○，交付賄賂，而約其投
    票權為一定之行使或預備對有投票權人交付賄賂犯行間，有
    共同之犯意聯絡及行為分擔，均為共同正犯。又投票行賄罪
    只要向有投票權之人，行求期約或交付賄賂或其他不正利益
    ，而約其不行使投票權或為一定之行使，犯罪即告成立；如
    基於概括之犯意，連續向多數有投票權之人為上述投票行賄
    行為者，自仍得成立連續犯，是投票行賄罪所保護之法益雖
    為投票公正性及選舉結果正確性之國家法益，然若行為人基
    於概括犯意而連續為數次之行賄行為，因此數次行賄行為仍
    多次侵害該一國家法益，自應成立連續犯（最高法院九十一
    年度臺上字第六二三八號、九十四年度選訴字第十七號判決
    意旨可資參照），再公職人員選舉罷免法第九十條之一第一
    項所稱之行求、期約及交付賄賂，係投票行賄罪之三個階段
    行為，其中最高度之交付賄賂行為，在法律概念上，本可吸
    收較低度之行求、期約賄賂行為，故在同一次選舉中，行賄
    者為達成使特定候選人當選之目的，基於概括之犯意，連續
    向多位有投票權之人行賄，先後多次賄選行為，其行為階段
    縱有行求、期約、交付之不同，仍應認係觸犯基本構成要件
    相同之罪名，依修正前刑法第五十六條規定，從一重論以一
    連續交付賄賂罪。再預備、著手、既遂，原屬一犯罪行為之
    不同階段，如法律規定行為之各該階段獨立成罪，自應認各
    該犯罪之構成要件相同，屬於同一之罪名。故如連續數行為
    係基於概括之犯意而有上開情形，雖其前後行為有預備犯或
    既遂犯之分，依司法院大法官會議釋字第一五二號解釋意旨
    ，仍應依連續犯規定論擬。被告戊○○所為上開行求己○○
    及交付賄賂予丁○○○、壬○○○、庚○○及預備交付賄賂
    予丙○、龔金能、龔紋慰與龔湘硯之犯行，被告丁○○○所
    犯交付賄賂予壬○○○及庚○○及預備交付賄賂予丙○、龔
    金能、龔紋慰與龔湘硯之犯行，均時間緊接，所犯係犯罪構
    成要件相同之罪，顯係基於概括之犯意為之，應依修正前刑
    法第五十六條之規定論以一罪，均應加重其刑。檢察官於起
    訴書內，就此部分之犯罪事實既已有所論述，自應認為業據
    起訴，且與其他部分有裁判上一罪之關係，本院自得予以審
    判，併敘明之。
(二)犯公職人員選舉罷免法第九十條之一第一項、第二項之賄選
    罪，在偵查中自白者，減輕其刑，同條第五項前段定有明文
    ；犯刑法第一百四十三條第一項之罪，在偵查中自白者，減
    輕其刑，公職人員選舉罷免法第九十七條之二第一項亦有明
    定，此為法定應予減輕其刑之事由，又此項規定，並無自白
    後否認犯罪即不適用之除外規定，審判中翻異否認，乃其防
    禦權之行使，並無排除上開規定對被告之適用（最高法院八
    十九年度臺上字第一三四一號判決意旨參照），本案被告丁○○○、壬○○○及庚○○於偵查中自白犯行，應依公職人
    員選舉罷免法第九十條之一第五項、第九十七條之二第一項
    減輕其刑。
(三)查被告戊○○、丁○○○、壬○○○皆因思慮未周，致罹刑
    典，且戊○○預備及行賄之選民僅八位，被告丁○○○部分
    則六位，而壬○○○僅行賄一位，並未更為其他賄選之犯行
    ，犯罪情節非重，所犯上開公職人員選舉罷免法第九十條之
    一第一項之罪為法定本刑三年以上有期徒刑之重罪，在客觀
    上足以引起一般同情，認為即予宣告法定低度刑期，猶嫌過
    重，衡其犯罪之情狀，確可憫恕，爰均依刑法第五十九條之
    規定予以酌減其刑（刑法第五十九條之修正，為法院就刑之
    裁量及酌減審認標準見解之明文化，非屬法律之變更，前揭
    最高法院刑庭會議決議意旨可供參照）。被告戊○○有上揭
    加重事由及減輕事由、丁○○○有上揭加重及二項減輕事由
    、壬○○○有上揭二項減輕事由、庚○○有上開減輕事由，
    分別依法應先加後減，二項減輕事由則應予遞減之。
(四)爰審酌民主政治之基礎在於建立公平、公正之選舉，選舉乃
    民主政治最重要之表徵，須由選民評斷候選人之才德、政見
    等條件，選賢與能，賄選不僅妨害國家民主憲政制度之建立
    ，亦影響選舉之公正性與社會風氣，被告四人所為已妨害投
    票之公正、公平及純潔，且被告戊○○犯後未知坦承犯行，
    被告丁○○○、壬○○○及庚○○於調查及偵查中雖坦承犯
    行，然於本院行準備程序及審理時卻翻異前詞否認犯行，且
    相關證人亦皆更改證詞而附和，企圖影響司法審理，甚屬可
    責，然考量被告等人行賄人數及價值非鉅，被告丁○○○、
    壬○○○及庚○○受賄金額不多及其智識程度、家庭狀況、
    犯行之動機、目的及手段等一切情狀，各量處如主文所示之
    刑，被告庚○○部分並諭知易科罰金之折算標準，另均併依
    公職人員選舉罷免法第九十八條第三項及刑法第三十七條第
    二項之規定，各予以宣告如主文所示之褫奪公權期間，被告
    丁○○○、壬○○○部分，並定其應執行之刑。
四、沒收部分
    按公職人員選舉罷免法第九十條之一第三項固規定預備或用
    以行求期約或交付之賄賂，不問屬於犯人與否，沒收之。但
    如其賄賂已交付與有投票權之人收受，因收受者係犯刑法第
    一百四十三條第一項之投票受賄罪，其所收受之賄賂應依同
    法條第二項之規定沒收之，如全部或一部不能沒收時，追徵
    其價額。故犯投票行賄罪者，其已交付之賄賂，自應依刑法
    第一百四十三條第二項規定，於其對向共犯所犯投票受賄罪
    為沒收或追徵其價額之從刑宣告，不得再依上開公職人員選
    舉罷免法規定沒收（最高法院九十三年度臺上字第五七二八
    號判決意旨足資參照）。又共同正犯之犯罪所得，因係合併
    計算，為避免執行時發生重複沒收之情形，故各共同正犯之
    間係採連帶沒收主義（最高法院九十五年度臺上字第一七八
    一號判決意旨可參）。本件被告丁○○○、壬○○○、庚○○所各收受之五百元賄賂，應依刑法第一百四十三條第二項
    之規定宣告沒收。至於被告戊○○尚未交付己○○之賄賂五
    百元，戊○○與丁○○○就共同預備交付丙○之五百元賄賂
    及龔金能、龔紋慰及龔湘硯共一千五百元之賄賂，戊○○、
    丁○○○、壬○○○共同預備交付龔金能、龔紋慰及龔湘硯
    之賄賂一千五百元，皆因丁○○○尚未轉交丙○、壬○○○
    尚未轉交龔金能、龔紋慰及龔湘硯，皆係渠等預備交付而尚
    未交付予有投票權人之賄賂，則應依公職人員選舉罷免法第
    九十條之一第三項之規定一併宣告連帶沒收。
五、不另為無罪之諭知部分
    公訴意旨另以：被告戊○○、丁○○○及壬○○○為使周榮
    茂能順利當選嘉義縣民雄鄉第十八屆鄉民代表，交付一千元
    予庚○○，並約定庚○○及與其同住之孫女盛琬玲於九十五
    年六月十日選舉日，投票予周榮茂，並經庚○○允諾，因認
    被告等人對於盛琬玲此部分亦涉犯公職人員選舉罷免法第九
    十條之一第一項之投票行賄罪嫌，惟按公職人員選舉罷免法
    第九十條之一之投票行賄罪，係以對於有投票權之人，行求
    期約或交付賄賂或其他不正利益，而約其不行使投票權或為
    一定之行使者，為其要件。若係對於無投票權之人，行求期
    約或交付賄賂或其他不正利益，而約其不行使投票權或為一
    定之行使者，即與上述罪名之構成要件不合（最高法院九十
    二年度臺上字第四六六二號判決意旨參照）。查盛琬玲於上
    開選舉日前並非設籍在庚○○之嘉義縣民雄鄉松山村立全新
    村九十一號戶內，有戶籍資料、個人基本資料查詢結果及選
    舉人名冊各一紙存卷可按（見本院卷二第一二一、一三四、
    一七三頁）。足見庚○○戶籍內於本案選舉時僅庚○○一位
    投票權人，盛琬玲並非選舉權人，應屬無疑，僅因壬○○○
    及庚○○主觀認知盛琬玲係有投票權人，始由丁○○○交付
    一千元二票之賄賂（見選察卷第二十四頁背面、第二十七、
    三十三頁），然盛琬玲既非有投票權人，被告戊○○、丁○○○及壬○○○固交付一千元予庚○○，以行求庚○○及盛
    琬玲，然對於盛琬玲部分，揆諸上揭說明，亦無從論以投票
    行賂罪。公訴意旨所指，依現存證據，尚不足證明被告等人
    有此部分犯罪，然因公訴意旨認此部分與前開論罪科刑部分
    有修正前刑法第五十六條連續犯之裁判上一罪關係，爰不另
    為無罪之諭知。至於庚○○所代為收受之五百元部分，亦因
    盛琬玲並非選舉權人，被告等人就此交付五百元部分，並未
    構成犯罪，且亦交由庚○○收受，已非被告戊○○、丁○○○或壬○○○所有，即無從宣告沒收，併此敘明。
據上論斷，應依刑事訴訟法第二百九十九條第一項前段，公職人
員選舉罷免法第九十條之一第一項、第三項、第五項前段、第九
十七條之二第一項、第九十八條第三項，刑法第十一條、第二條
第一項前段、第二十八條、（修正前）第五十六條、第一百四十
三條第一項、第二項、第五十九條、第三十七條第二項、第五十
一條第五款、第八款、（修正前）第四十一條第一項前段，刑法
施行法第一條之一第一項、第二項前段，修正前罰金罰鍰提高標
準條例第二條、現行法規所定貨幣單位折算新臺幣條例第二條，
判決如主文。
本案經檢察官曹哲寧到庭執行職務。
中　　華　　民　　國　  96  　年  　 5   　月     18　日
                  刑事第二庭審判長法  官  沈福財
                                  法  官  陳蒨儀
                                  法　官　林青怡
上列正本證明與原本無異。
如不服本判決，應於判決送達後10日內向本院提出上訴狀（應附
繕本）。
中　　華　　民　　國　  96  　年  　 5   　月     18　日
                                  書記官  李佳惠
附錄論罪科刑法條：
公職人員選舉罷免法第九十條之一
對於有投票權之人，行求期約或交付賄賂或其他不正利益，而約
其不行使投票權或為一定之行使者，處三年以上十年以下有期徒
刑，得併科新臺幣一百萬元以上一千萬元以下罰金。
預備犯前項之罪者，處一年以下有期徒刑。
預備或用以行求期約或交付之賄賂，不問屬於犯人與否，沒收之
。
犯第一項或第二項之罪，於犯罪後六個月內自首者，減輕或免除
其刑；因而查獲候選人為正犯或共犯者，免除其刑。
犯第一項或第二項之罪，在偵查中自白者，減輕其刑；因而查獲
候選人為正犯或共犯者，減輕或免除其刑。
刑法第一百四十三條
有投票權之人，要求、期約或收受賄賂或其他不正當利益，而許
以不行使其投票權或為一定之行使者，處三年以下有期徒刑，得
併科五千元以下罰金。
犯前項之罪者，所收受之賄賂沒收之。如全部或一部不能沒收時
，追徵其價額。
